最高法院刑事判決　　　　　　　　　　　　　　　九十一年度台上字第一一八二號
　　上　訴　人　甲○○
右上訴人因違反槍砲彈藥刀械管制條例案件，不服台灣高等法院台中分院中華民國八
十八年十月十九日第二審判決（八十七年度上訴字第二七六七號，起訴案號：台灣彰
化地方法院檢察署八十六年度偵字第八六九○號），提起上訴，本院判決如左：
    主  文
原判決關於甲○○未經許可製造可發射子彈具有殺傷力之槍枝部分撤銷，發回台灣高
等法院台中分院。
    理  由
本件原判決認定：上訴人甲○○於民國（下同）八十六年八、九月間某日與蘇煜智（
業經原審判刑確定）共同基於改造手槍之概括犯意聯絡，由上訴人出資新台幣二萬五
千元，共同至台中市第一廣場購買仿美國ＣＯＬＴ廠○‧四五吋半自動手槍製造之玩
具手槍二支（即原判決附表編號一、三）及仿ＷＡＬＴＨＥＲ廠口徑七‧六五口徑半
自動手槍製造之玩具手槍一支（即原判決附表編號二），交由蘇煜智負責改造；先於
八十六年九月初某日，蘇煜智請其友人即綽號「阿賜」提供鐵管一支，未經許可，擅
自共同在甲○○所開設坐落於彰化縣鹿港鎮海埔厝楊子厝小段二百六十之四地號土地
上之「金昌汽車修配廠」內，將上開仿美國ＣＯＬＴ廠零點四五吋半自動手槍製造之
玩具手槍一枝改造成可發射子彈具有殺傷力之槍枝；蘇煜智再基於上開概括犯意於不
詳時地，將前揭仿ＷＡＬＴＨＥＲ廠口徑七‧六五口徑半自動手槍製造之玩具手槍一
支，改造成具有殺傷力之槍枝，並將上述附表編號三之玩具手槍槍管拆除，著手於改
造行為而尚未完成，上開槍枝仍由蘇煜智保管；嗣於八十六年十月三日十六時三十分
許為警查獲，除蘇煜智僱用之洪育德交出蘇煜智所持有改造完成如原判決附表編號一
之仿四五手槍外，並於上址查獲原判決附表編號三至編號十三所示等物，蘇煜智並於
翌（四）日持原判決附表編號二所示之改造手槍向警方投案等情。因而撤銷第一審關
於上訴人未經許可製造可發射子彈具有殺傷力之槍枝部分之判決，改判論處上訴人共
同連續未經許可製造可發射子彈具有殺傷力之改造手槍罪刑，固非無見（上訴人另被
訴無故持有彈藥部分，業經原審判決無罪確定）。
惟查：一、依原判決附表之記載，其編號十三之扣押物為「老虎鉗一座、電鑽一支、
鑽頭五支、研磨鑽頭一支、鉗子五支、扳手九支、起子四支」，其主文第三項並諭知
「附表編號十三之物均沒收」，然其理由壹、第三項所載之沒收物卻為「扣案之電鑽
一支、鑽頭五支、研磨鑽頭一支、鉗子五支、扳手九支及起子四支等，均係被告蘇煜
智所有且供其改造槍枝之用……自應依法併予沒收」，對於扣押「老虎鉗一座」，並
未說明諭知沒收，致主文記載與理由說明未盡一致；又原判決事實欄及理由壹、第三
項僅認定上訴人與蘇煜智著手改造其附表編號三之「仿美國ＣＯＬＴ廠○‧四五吋半
自動手槍製造之玩具手槍一支」部分，因尚未完成，而論以修正前槍砲彈藥刀械管制
條例第十條第四項之未遂犯，其理由論斷竟謂「參酌被告二人前開改造三支玩具手槍
之犯意，就犯意所及之另一把玩具手槍，無論是附表編號三或四，顯然己開始著手於
槍枝之改造行為而未遂」（見原判決第六頁），併認定上訴人與蘇煜智另有改造原判
決附表編號四所示「仿九○制式手槍製造之玩具手槍一支」未遂之犯行，對於上訴人
改造槍枝未遂部分事實之認定，前後不一，俱有判決理由矛盾之違誤。二、上訴人固
於八十六年十月三日警訊時供稱：「我於八十六年九月初，台中市第一廣場三樓購買
GLOCK｜17 ４５手槍二支及８ m/m手槍一支交予蘇煜智改造，使槍枝具有殺傷力」云
云，然其復稱：「編號N0.2之改造四五手槍（成品）壹支，並不是我交付改造」、「
編號３號改造四五手槍半成品貳支、彈匣貳個是我所有，其餘均不是我所有」（見警
卷第七、八頁），已否認本案查扣之改造四五手槍成品壹支係其交付改造；嗣於原審
復陳稱：「七‧六五ＭＭ及編號三之二枝是我去第一廣場買後交給蘇煜智改造的」，
對於法官訊問「何以你稱你去買的是編號三（半成品），而非編號二（成品）？」，
答稱「槍枝有新舊，磨損也不一樣」，並請求查明該事實（見原審卷第四十、四十一
、五十四、一一九頁）。實情如何？此與上訴人罪責之認定至有關係，原審未遑進一
步詳查，逕以上訴人於警訊之供述，認定上訴人有原判決附表編號一所示改造四五手
槍成品壹支之犯行，自難謂無證據上理由矛盾及調查職責未盡之違誤。三、刑事訴訟
法第九十五條第一款規定「訊問被告應先告知犯罪嫌疑及所犯所有罪名。罪名經告知
後，認為應變更者，應再告知。」，乃被告在刑事訴訟程序上應受告知之權利，為憲
法第八條第一項正當法律程序保障內容之一，旨在使被告能充分行使防禦權，以維審
判程序之公平。其所謂「犯罪嫌疑及所犯所有罪名」，除起訴書所記載之犯罪事實及
所犯法條外，自包含依刑事訴訟法第二百六十七條規定起訴效力所擴張之犯罪事實及
罪名。法院就此等新增之罪名，均應於其認為有新增之情形時，隨時、但至遲於審判
期日前踐行上開告知之程序，使被告知悉而充分行使其防禦權，始能避免突襲性裁判
，而確保其權益。本件原判決就上訴人改造其附表編號二、三所示槍枝部分，未經檢
察官起訴之犯罪事實，認與其餘已經起訴論罪部分有連續犯之裁判上一罪關係，乃併
予審判；依原審審判筆錄之記載，原審對於上開起訴效力擴張之犯罪嫌疑事實，固已
踐行調查辯論程序，但僅對上訴人告知檢察官起訴書記載之犯罪事實及罪名，而未告
知所犯併予審判部分新罪名，依上揭說明，其訴訟程序仍難謂無瑕疵。以上諸端，或
為上訴意旨所指摘，或為本院得依職權調查之事項，應認原判決關於上開部分有撤銷
發回更審之原因。
據上論結，應依刑事訴訟法第三百九十七條、第四百零一條，判決如主文。
中      華      民      國    九十一    年      三      月      七      日
                              最高法院刑事第十一庭
                                  審判長法官  呂  潮  澤
                                        法官  白  文  漳
                                        法官  陳  世  雄
                                        法官  孫  增  同
                                        法官  林  開  任
      右正本證明與原本無異
                                              書  記  官
中      華      民      國    九十一    年      三      月     十二     日
